【裁判字號】    95,易,843
【裁判日期】    951113
【裁判案由】    偽造文書
【裁判全文】
臺灣高雄地方法院刑事判決               95年度易字第843號
公  訴  人  臺灣高雄地方法院檢察署檢察官
被      告  乙○○
                      號
選任辯護人  趙哲宏律師
            楊淑惠律師
被      告  丙○○
            甲○○
上列被告因偽造文書案件，經檢察官提起公訴（95 年度偵字第
4766 號、第 7423 號），被告於本院準備程序時，就被訴事實
為有罪之陳述，經告知簡式審判程序之旨，並聽取當事人意見後
，本院合議庭裁定有由受命法官獨任進行簡式審判程序，判決如
下︰
    主  文
乙○○共同連續行使明知為不實之事項，而使公務員登載於職務
上所掌之公文書，足以生損害於公眾，處有期徒刑陸月，如易科
罰金，以銀元佰元即新台幣玖佰元折算壹日。
丙○○、甲○○共同行使明知為不實之事項，而使公務員登載於
職務上所掌之公文書，足以生損害於公眾，各處有期徒刑參月，
如易科罰金，均以銀元佰元即新台幣玖佰元折算壹日。
    事  實
一、乙○○與丙○○、甲○○、印尼籍女子 AYAR TARYI （中譯
    ：陳達依，下稱陳達依）、印尼籍女子 MABRUROH IININTAN
    （中譯：李億英，下稱李億英），及姓名年籍不詳之李姓成
    年女子（下稱「李女」），分別共同基於行使使公務員登載
    不實文書之犯意聯絡，明知丙○○與陳達依、甲○○與李億
    英並無結婚之真意，乙○○為使陳達依、李億英順利來台工
    作工作，以從中賺取利益，遂基於概括之犯意，乃以每人新
    台幣（下同）3 萬元之代價，覓得我國人民丙○○、甲○○
    等人，各別同意出面辦理結婚手續。其等間謀議既定，遂由
    乙○○於民國 93 年 2 月 10 日，由其安排並陪同甲○○
    ，並另委請「李女」於 93 年 2 月 9 日陪同丙○○，先後
    前往印尼雅加達市政府居民事務處，分別與李億英、陳達依
    辦理假結婚登記後，俟返回臺灣，「李女」即將丙○○上開
    結婚登記之文件交付與乙○○，乙○○再各於同年 6 月 18
    日、5 月 14 日，陪同丙○○、甲○○分別至高雄縣湖內鄉
    戶政事務所，持經我國駐印尼台北經濟貿易代表處認證之婚
    姻說明書等證明文件，向該戶政事務所偽以丙○○與陳達依
    、甲○○與李億英已結婚之事實為由，提出結婚登記之申請
    ，明知此為不實之事項，而分別使承辦公務員將此不實之事
    項，登載於職務上所掌之公文書，並於當日將上開不實事項
    登載在丙○○、甲○○之戶籍資料，足以生損害於戶政機關
    對於婚姻登記事項管理之正確性。嗣乙○○為使陳達依、李
    億英順利以依親名義入境台灣地區，分別由其與「李女」，
    持上開使公務員登載不實之戶籍謄本、居留簽證申請表、結
    婚證書及護照影本等資料，向外交部申請陳達依、李億英以
    依親名義入境台灣之簽證，並據以行使，使外交部核發簽證
    之公務員陷於錯誤，而核發居留簽證，足以生損害於對外交
    單位對簽證核發管理之正確性，而陳達依、李億英則分別於
    93年7 月2 日、93年5 月21日持上開簽證順利入境台灣，嗣
    後分別前往我國境內不詳地點工作，李億英並從薪資中逐月
    抵扣仲介費用支付予乙○○，惟隨後不久2 人均不知去向。
    又在上開犯行未為任何有偵查犯罪職權之公務員發覺前，因
    丙○○、甲○○分別於95年1 月2 日、95年2 月16日主動前
    往高雄縣政府警察局湖內分局供出上開假結婚之事，自首並
    接受裁判，而查悉上情。
二、案經高雄縣政府警察局湖內分局報告臺灣高雄地方法院檢察
    署檢察官偵查起訴。
    理  由
一、被告乙○○、丙○○、甲○○所犯係死刑、無期徒刑、最輕
    本刑為 3 年以上有期徒刑以外之罪，被告乙○○等3人於準
    備程序中就被訴事實均為有罪之陳述，經法官告知簡式審判
    程序之旨，並聽取公訴人、被告、辯護人之意見後，合議庭
    認為適宜，依刑事訴訟法第 273 條之 1 第 1 項規定，裁
    定由受命法院獨任進行簡式審判程序，先此敘明。
二、訊據被告乙○○、丙○○、甲○○對於上揭事實均坦承不諱
    ，此外，復有外僑居留資料查詢－明細內容顯示畫面 2 紙
    ；被告乙○○、丙○○、甲○○，與印尼籍女子陳達依、李
    億英之入出國日期證明、入出境查詢資料等各1 紙；外交部
    95 年3月14日部授領二字第09569011490 號函附依親居留簽
    證資料（中華民國簽證申請表、戶籍謄本、結婚登記證明書
    、財團法人天主教聖馬爾定健康證明檢查）；高雄縣湖內鄉
    戶政事務所95年4 月12日函送之被告丙○○、甲○○向該機
    關申請辦理結婚登記之申請書等相關資料影本各1 份附卷可
    稽，足認被告乙○○、丙○○、甲○○上開自白，應與事實
    相符，足堪採認。綜上，本件事證明確，被告乙○○、丙○○、甲○○上揭犯行足可認定，均應依法論科。
三、論罪科刑：
  (一)按行為後法律有變更者，適用行為時之法律。但行為後之法
    律有利於行為人者，適用最有利於行為人之法律。修正後之
    刑法第 2 條第 1 項定有明文。又修正前刑法第 56 條連續
    犯及第 62 條自首等規定，業經立法院修正或刪除，修正後
    刑法並經總統於 94 年 2 月 2 日公布，於 95 年 7 月 1
    日施行，茲比較新舊法如下：
  1.被告乙○○等3 人行為時，修正前刑法第28條規定：「二人
    以上共同實施犯罪之行為者，皆為正犯。」修正後刑法第28
    條規定：「二人以上共同實行犯罪之行為者，皆為正犯。」
    修正後刑法第28條規定之共同正犯，基於個人責任原則及法
    治國人權保障，限於直接從事構成犯罪事實之行為者（含共
    謀共同正犯），排除「陰謀共同正犯」及「預備共同正犯」
    之類型，是修正後之共同正犯之可罰性要件之範圍業已限縮
    。惟本件情形，被告3 人係直接從事構成犯罪事實之行為，
    不論依修正前、後之規定，均構成共同正犯，比較適用新舊
    法，此部分之結果並無不同。
  2.被告乙○○行為後，修正後之刑法已刪除第 56 條關於連續
    犯之規定。而本件被告乙○○先後與被告丙○○、甲○○實
    施多次犯行，核係基於概括犯意反覆為之（詳下述），依修
    正前刑法第 56 條連續犯之規定，應論以一罪，並加重其刑
    ；而修正後之刑法既已刪除連續犯之規定，則所犯各罪，應
    依數罪併罰之規定分論併罰。比較新舊法之規定，此部分以
    行為時之舊法較有於被告乙○○。
  3.關於刑法第 62 條自首之規定，修正前刑法規定：「對於未
    發覺之罪自首而受裁判者，減輕其刑。但有特別規定者，依
    其規定。」修正後刑法則規定為：「對於未發覺之罪自首而
    受裁判者，得減輕其刑。但有特別規定者，依其規定。」，
    是修正前刑法第 62 條前段關於自首之規定係「必減事由」
    ，新修正刑法第 62 條前段關於自首之規定則為「得減事由
    」，此雖屬刑罰裁量之事項，惟既影響行為人之刑罰法律效
    果，應屬法律變更之範疇，而有刑法第 2 條第 1 項之適用
    ；且關於自首之新舊法比較，因自首之性質無關可罰性之判
    斷或法律效果之形成，故其變更應非以行為時為判斷基準，
    而應依「自首時」作為判斷之基準。準此，被告丙○○、甲○○分別於 95 年 1 月 2 日、95 年 2 月 16 日主動前往
    高雄縣政府警察局湖內分局供出上開假結婚之事，自首而接
    受裁判，於該 2 人自首後，而有前開規定之修正，比較新
    舊法之規定，此部分應以行為時之舊法較有於被告丙○○、
    甲○○。
  4.刑法第 214 條之法定刑含有罰金。而 95 年 6 月 14 日修
    正公布、同年 7 月 1 日施行之刑法施行法增訂第 1 條之
    1 規定：「中華民國 94 年 1 月 7 日刑法修正施行後，刑
    法分則編所定罰金之貨幣單位為新臺幣。94 年 1 月 7 日
    刑法修正時，刑法分則編未修正之條文定有罰金者，自 94
    年 1 月 7 日刑法修正施行後，就其所定數額提高為 30 倍
    。但 72 年 6 月 26 日至 94 年 1 月 7 日新增或修正之
    條文，就其所定數額提高為 3 倍。」另刑法第 33 條第 5
    款修正為：「主刑之種類如下：五、罰金：新臺幣 1 千元
    以上，以百元計算之。」而依被告二人行為時之刑罰法律，
    罰金係以銀元為單位，並依罰金罰鍰提高標準條例第 1 條
    前段規定之提高倍數 10 倍及修正前刑法第 33 條第 5 款
    規定之罰金最低額 1 元計算。是比較修正前、後之法律規
    定，罰金最高額經換算後之結果並無二致，惟就罰金最低額
    部分，依新法規定為新臺幣 1 千元，依舊法規定則為銀元
    1 元（即新臺幣 3 元）。因此，比較上述修正前、後之刑
    罰法律，自以修正前刑法關於科處罰金刑之法律較有利於被
    告乙○○等 3 人。
  5.經綜合全部罪刑而為比較結果，本件涉及新舊法比較適用者
    ，新法之規定非有利於被告乙○○等 3 人，揆諸上揭說明
    ，就涉及新舊法比較適用事項，應依刑法第 2 條第 1 項前
    段，一體適用修正前刑法之規定，合先敘明。
  6.次按量刑前之決定應適用法律階段，須綜合罪刑有關之共犯
    、未遂犯、想像競合犯、牽連犯、連續犯、結合犯，以及累
    犯加重、自首減輕暨其他法定加減原因 (如身分加減）與加
    減例等一切情形，綜其全部罪刑之結果而為比較後，始得依
    刑法第2 條第1 項之規定，決定應適用之構成要件、加重減
    輕事由等相關新舊法律，再依所決定適用之新舊法，依法量
    刑（最高法院95年第8 次刑庭會議決議參照）。易言之，在
    量刑之前，即須先就構成要件、加重減輕事由等罪刑有關之
    相關規定，比較新舊法之規定後，決定應適用新法或舊法。
    而易科罰金或易服勞役等易刑處分及緩刑與否，既係於量刑
    後始應決定之事項，則自無從與量刑前所應適用之法律一併
    綜合比較。故此時縱有分別依新舊法而為適用之情形，亦無
    不當或不法。準此，本件關於易刑處分之新舊法比較部分，
    詳如附表所示，易科罰金之比較結果應以舊法對本件被告乙○○、丙○○、甲○○3 人較為有利。
  (二)核被告乙○○、丙○○、甲○○所為，均係犯修正前刑法第
    216 條、第 214 條之行使使公務員登載不實文書罪。又被
    告乙○○等3人使公務員登載不實文書之低度行為，為行使
    使公務員登載不實文書之高度行為所吸收，均不另論罪。再
    被告乙○○、丙○○，與陳達依、「李女」間，就前述辦理
    丙○○、陳達依假結婚登記，並申請陳達依以依親名義入境
    之行使使公務員登載不實文書犯行，暨被告乙○○、甲○○
    ，與李億英間，就前述辦理甲○○、李億英假結婚登記，並
    申請李億英以依親名義入境之行使使公務員登載不實文書犯
    行，均有犯意聯絡、行為分擔，各為共同正犯。公訴意旨就
    陳達依、李億英、「李女」與被告乙○○等3 人間各別之共
    犯關係漏未論及，尚有未洽。又被告乙○○先後多次行使使
    公務員登載不實文書犯行，時間緊接，犯罪構成要件相同，
    顯係基於概括犯意為之，為連續犯，應分別依修正前刑法第
    56條之規定以一罪論，並加重其刑；此外，公訴意旨雖未就
    被告乙○○等3 人行使使公務員登載不實文書部分於起訴書
    犯罪事實欄中敘明，惟該部分之犯行與已敘及部分有吸收犯
    實質上一罪關係，為起訴效力所及，本院自得併予審理，附
    此敘明。又被告丙○○、甲○○於有偵查犯罪職權之公務員
    尚未發覺前，分別於95年1 月2 日、95年2 月16日，主動至
    高雄縣政府警察局湖內分局向承辦員警坦認本案犯行，此有
    警詢筆錄各1 份在卷可憑，爰依修正前刑法第62條前段規定
    ，就被告丙○○、甲○○部分減輕其刑。爰審酌被告等3人
    僅為圖謀小利，不惜使公務上戶籍、外籍人士入境我國簽證
    之核發產生錯誤，對於我國戶政機關就戶政管理之正確性及
    外交單位就外國人入出境管理作業之正確性所生之損害非輕
    ，並使外籍人士得以來台從事非法打工，影響我國人民就業
    之機會，甚而造成我國社會治安、國家安全潛在之危機，惟
    念及渠等犯後均已坦承犯行，知所悔悟，與其等犯罪之手段
    、次數、素行等一切情狀，分別量處如主文所示之刑，並諭
    知易科罰金之折算標準，以示懲儆。
據上論斷，應依刑事訴訟法第273條之1第1項、第 299條第 1 項
前段，修正後刑法第 2 條第 1 項前段，修正前刑法第 28 條、
第 56 條、第 216 條、第 214 條、第 62 條前段、第 41 條第
1 項前段，罰金罰鍰提高標準條例第 1 條前段，修正前罰金罰
鍰提高標準條例第 2 條，判決如主文。
本案經檢察官丁○○到庭執行職務。
中    華    民    國    95    年    11    月    13    日
                  刑事第十庭  法  官  鄭凱文
以上正本證明與原本無異。
中    華    民    國    95    年    11    月    14    日
                              書記官  陳掌珠
附錄論罪科刑依據之法條：
中華民國刑法第216條
（行使偽造變造或登載不實之文書罪）
行使第 210 條至第 215 條之文書者，依偽造、變造文書或登載
不實事項或使登載不實事項之規定處斷。
中華民國刑法第214條
（使公務員登載不實罪）
明知為不實之事項，而使公務員登載於職務上所掌之公文書，足
以生損害於公眾或他人者，處3 年以下有期徒刑、拘役或5 百元
以下罰金。
附表：
┌──┬───────┬───────┬───────┬────┬────┬──┐
│條號│  舊法規定    │   新法規定   │   比較理由   │比較依據│比較結果│備考│
│    │              │              │              │        │何者對行│    │
│    │              │              │              │        │為人有利│    │
├──┼───────┼───────┼───────┼────┼────┼──┤
│41I│犯最重本刑為5 │犯最重本刑為5 │新法刪除舊法宣│修正刑法│舊法    │    │
│    │年以下有期徒刑│年以下有期徒刑│告易科罰金時，│第2條第1│        │    │
│    │以下之刑之罪，│以下之刑之罪，│，需具備「因身│項前段  │        │    │
│    │而受6個月以下 │而受6個月以下 │體、教育、職業│        │        │    │
│    │有期徒刑或拘役│有期徒刑或拘役│或家庭之關係或│        │        │    │
│    │之宣告，因身體│之宣告者，得以│其他正當事由，│        │        │    │
│    │、教育、職業、│新臺幣1000元、│，執行顯有困難│        │        │    │
│    │家庭之關係或其│2000元或3000元│者」之限制，似│        │        │    │
│    │他正當事由，執│折算1日，易科 │以新法對行為人│        │        │    │
│    │行顯有困難者，│罰金。但確因不│有利；惟觀今司│        │        │    │
│    │得以1元以上3元│執行所宣告之刑│法實務對於被害│        │        │    │
│    │以下折算1日， │，難收矯正之效│人是否宣告得易│        │        │    │
│    │易科罰金。但確│，或難以維持法│科罰金，實無以│        │        │    │
│    │因不執行所宣告│秩序者，不在此│「因身體、教育│        │        │    │
│    │之刑，難收矯正│限。          │ 、職業或家庭 │        │        │    │
│    │之效，或難以維│              │之關係或其他正│        │        │    │
│    │持法秩序者，不│              │當事由，執行顯│        │        │    │
│    │在此限。      │              │有困難者」等情│        │        │    │
│    │(罰金罰緩提高 │              │情狀為考量。而│        │        │    │
│    │標準條例第2條 │              │易科罰金折算標│        │        │    │
│    │前段：依刑法第│              │準已由銀元100 │        │        │    │
│    │41條易科罰金或│              │、200、300元即│        │        │    │
│    │第42條第2項易 │              │新台幣300、600│        │        │    │
│    │服勞役者，均就│              │、900元，提高 │        │        │    │
│    │其原定數額提高│              │為以新台幣1000│        │        │    │
│    │為100倍折算1日│              │元、2000元、  │        │        │    │
│    │)             │              │3000元折算1日 │        │        │    │
│    │              │              │，綜合觀之，舊│        │        │    │
│    │              │              │法對行為人較為│        │        │    │
│    │              │              │有利。        │        │        │    │
└──┴───────┴───────┴───────┴────┴────┴──┘


司法院資訊處製作；財團法人民間司法改革基金會備份。
